臺灣高雄地方法院刑事判決
111年度審金訴字第536號
公  訴  人  臺灣高雄地方檢察署檢察官
被      告  謝易展


            許子承



上列被告因詐欺等案件，經檢察官提起公訴（111年度偵字第197
75號），因被告於準備程序進行中，就被訴事實為有罪之陳述，
經受命法官告知簡式審判程序之旨，並聽取被告與公訴人之意見
後，由本院合議庭裁定由受命法官獨任依簡式審判程序審理，判
決如下：
    主  文
謝易展犯三人以上共同詐欺取財罪，處有期徒刑壹年貳月。
許子承犯三人以上共同詐欺取財罪，處有期徒刑壹年貳月。未扣
案之犯罪所得新臺幣貳仟元沒收，於全部或一部不能沒收或不宜
執行沒收時，追徵其價額。
    事  實
一、謝易展、許子承於民國111年4月20日前某日，加入「江俊德
    」(涉犯詐欺部分，由警另行偵辦)所屬3人以上所組成，以
    實施詐術為手段、具持續性或牟利性之有結構性詐欺集團犯
    罪組織，由渠等擔任「收水」工作，負責向車手收取被害人
    之詐欺贓款，並轉交集團其他成員（謝易展、許子承參與犯
    罪組織部分，均經檢察官另案提起公訴，非本件起訴範圍）
    ，渠等與本案詐欺組織集團成員共同意圖為自己不法所有，
    基於三人以上詐欺取財及隱匿詐欺犯罪所得去向之洗錢犯意
    聯絡（無證據證明謝易展、許子承知悉本案詐騙集團成員施
    詐過程有冒用公務員名義），先由本案詐欺集團成員於111
    年4月20日下午1時許，撥打電話予江慶陞，冒充為戶政事務
    所人員、警員、檢察官等，並佯稱江慶陞涉及刑事案件，要
    求江慶陞交付現金云云，致江慶陞陷於錯誤，依其指示，於
    同日下午3時許，先前往高雄市小港區臨海工業區中鋼路1號
    兆豐國際商業銀行中鋼簡易型分行提領其帳戶內之新臺幣（
    下同）250萬元，再於同日下午5時30分許，至高雄市○鎮區○
    ○○路00號屈臣氏一心店，將上開提領之250萬元交與真實姓
    名不詳之本案詐欺集團男性成員，該男子並交付偽造之「請
    求暫緩執行凍結令申請書」與江慶陞收受。嗣謝易展、許子
    承即依本案詐欺集團成員指示，由許子承自臺中駕駛RBV-99
    21號自小客車搭載謝易展前往高雄，至上開屈臣氏一心店附
    近，由謝易展下車向該本案詐欺集團男性成員收取裝有前揭
    250萬元詐欺贓款之紙袋。謝易展取得上開贓款後，渠等再
    開車前往臺中市南區南平路附近，於同日晚間7時許，將上
    開250萬元贓款交與「江俊德」，而以此方式掩飾、隱匿詐
    騙所得贓款之去向及所在。嗣江慶陞發覺受騙後報警處理，
    為警循線查獲上情。
二、案經臺灣高雄地方檢察署檢察官指揮高雄市政府警察局前鎮
    分局報告臺灣高雄地方檢察署檢察官偵查後起訴。
    理  由
一、程序方面：
    本件被告謝易展、許子承所犯均係死刑、無期徒刑、最輕本
    刑為3年以上有期徒刑以外之罪，其於準備程序進行中就被
    訴事實為有罪之陳述，經受命法官告知簡式審判程序之旨，
    並聽取當事人之意見後，本院合議庭認無不得或不宜改依簡
    式審判程序進行之情形，爰依刑事訴訟法第273條之1第1項
    規定，裁定由受命法官獨任進行簡式審判程序。又本件所引
    屬於審判外陳述之傳聞證據，依同法第273條之2規定，不受
    第159條第1項關於傳聞法則規定之限制，依法有證據能力，
    合先敘明。
二、認定犯罪事實所憑之證據及其理由：
    上開犯罪事實，業據被告謝易展、許子承均坦承不諱，核與
    證人即被害人江慶陞證述相符，並有被害人提出之兆豐銀行
    帳戶存摺內頁影本、「請求暫緩執行凍結令申請書」、與本
    案詐欺集團成員間LINE對話內容擷圖、監視錄影畫面擷圖在
    卷可稽，足認被告前揭任意性自白，與事實相符，堪予採信
    。從而，本案事證明確，被告2人上開犯行，均堪認定，應
    依法論科。
三、論罪科刑：
  ㈠法律說明：
  ⒈按共同實行犯罪行為之人，在合同意思範圍以內，各自分擔
    犯罪行為之一部，相互利用他人之行為，以達其犯罪之目的
    者，即應對於全部所發生之結果，共同負責，不問犯罪動機
    起於何人，亦不必每一階段犯行，均經參與。再關於犯意聯
    絡，不限於事前有所協議，其於行為當時，基於相互之認識
    ，以共同犯罪之意思參與者，亦無礙於共同正犯之成立。且
    數共同正犯之間，原不以直接發生犯意聯絡者為限，即有間
    接之聯絡者，亦包括在內。詐欺集團成員，以分工合作之方
    式，各自分擔犯罪行為之一部，相互利用他人之行為，以達
    詐欺取財之目的，即應負共同正犯責任，不必每一階段犯行
    均經參與，且犯意之聯絡，亦不以直接發生者為限，其有間
    接之聯絡者，亦屬之（最高法院28年上字第3110號判例、85
    年度台上字第6220號、97年度臺上字第2946號判決意旨參照
    ）。查被告2人加入本案詐欺集團，係負責向車手收取詐欺
    贓款，並轉交集團其他成員之工作，渠等雖未自始至終參與
    各階段之犯行，但主觀上對本案詐欺集團呈現細密之多人分
    工模式及彼此扮演不同角色、分擔相異工作而屬有結構性組
    織等節，顯已有所預見，且渠等所參與者既係本件整體詐欺
    取財犯罪計畫不可或缺之重要環節，渠等與詐欺集團成員間
    ，在合同意思範圍內，各自分擔本件犯罪行為之一部，彼此
    相互利用他人之行為，最終共同達成其等詐欺取財犯罪之目
    的，依前揭說明，被告2人自應就本件詐欺取財犯行所發生
    之結果，同負全責。
  ⒉次按洗錢防制法業於105年12月28日修正公布，並於106年6
　  月28日施行，本次修法參考國際防制洗錢金融行動工作組織
    （Financial Action Task Force ，下稱FATF）40項建議之
    第3 項建議，並參採聯合國禁止非法販運麻醉藥品和精神藥
    物公約及聯合國打擊跨國有組織犯罪公約之洗錢行為定義，
    將洗錢行為之處置、多層化及整合等各階段，全部納為洗錢
    行為，完整規範洗錢之所有行為模式。不惟就洗錢行為之定
    義（第2 條）、前置犯罪之門檻（第3 條）、特定犯罪所得
    之定義（第4 條），皆有修正。抑且因應洗錢行為定義之修
    正，將修正前同法第11條第1 項、第2 項區分為自己或為他
    人洗錢罪，而有不同法定刑度，合併移列至第14條第1 項，
    亦不再區分為不同罪責，同處7 年以下有期徒刑，併科新臺
    幣500 萬元以下罰金，以求與國際規範接軌，澈底打擊洗錢
    犯罪。從而新法第14條第1 項之一般洗錢罪，只須有第2 條
    各款所示洗錢行為之一，而以第3 條規定之特定犯罪作為聯
    結為已足。申言之，洗錢之定義，在新法施行後，與修正前
    規定未盡相同，因此是否為洗錢行為，自應就犯罪全部過程
    加以觀察，不僅須行為人客觀上有掩飾或隱匿特定犯罪所得
    之財物或財產上利益之具體作為，主觀上更須具有掩飾或隱
    匿其犯罪所得或變得之財產或財產上利益與犯罪之關聯性，
    使其來源形式上合法化，以逃避國家追訴、處罰之犯罪意思
    ，始克相當。過去實務認為，行為人對犯特定犯罪所得之財
    物或利益作直接使用或消費之處分行為，或僅將自己犯罪所
    得財物交予其他共同正犯，祇屬犯罪後處分贓物之行為，非
    本條例所規範之洗錢行為。惟依新法規定，倘行為人意圖掩
    飾或隱匿特定犯罪所得來源，而將特定犯罪所得直接消費處
    分，甚或交予其他共同正犯予以隱匿，或由共同正犯以虛假
    交易外觀掩飾不法金流移動，即難認僅單純犯罪後處分贓物
    之行為，應仍構成新法第2 條第1 或2 款之洗錢行為（最高
    法院108 年台上字第3086號判決意旨參考）。查本件分工由
    被告2人向真實姓名不詳之取款車手收取款項後，再轉交「
    江俊德」，渠等行為已製造金流斷點，使偵查機關難以追查
    金流，以達掩飾詐欺犯罪所得之本質及去向，自屬洗錢防制
    法所稱之洗錢行為。
  ㈡罪名及罪數：：
  ⒈核被2人所為，均係犯洗錢防制法第14條第1項之一般洗錢罪
    、刑法第339條之4第1項第2款之三人以上共同詐欺取財罪。
    　　
　⒉被告2人就上開犯行，與「江俊德」及渠等所屬詐騙集團成員
    ，有犯意聯絡及行為分擔，應論以共同正犯。
　⒊被告2人本件所為，均係以一行為觸犯上開各罪，為想像競合
    犯，各應從一重以三人以上共同詐欺取財罪論處。
　⒋另起訴書論罪法條固記載本件被告2人構成組織犯罪防制條例
    第3條第1項後段之參與犯罪組織罪，惟起訴書之犯罪事實已
    載明被告2人參與犯罪組織部分，非本件起訴範圍，且檢察
    官已當庭表明此部分係屬贅引並更正，是此部分本院自毋庸
    再予審酌，併予敘明。
  ㈢刑之減輕部分：
    按想像競合犯之處斷刑，本質上係「刑之合併」。其所謂從
    一重處斷，乃將想像競合犯組成之評價上數罪，合併為科刑
    一罪，其所對應之刑罰，亦合併其評價上數罪之數法定刑，
    而為一個處斷刑。易言之，想像競合犯侵害數法益者皆成立
    犯罪，論罪時必須輕、重罪併舉論述，同時宣告所犯各罪名
    ，包括各罪有無加重、減免其刑之情形，亦應說明論列，量
    刑時併衡酌輕罪部分量刑事由，評價始為充足，然後依刑法
    第55條前段規定「從一重處斷」，非謂對於其餘各罪可置而
    不論。因此，法院決定處斷刑時，雖以其中最重罪名之法定
    刑，做為裁量之準據，惟於裁量其輕重時，仍應將輕罪合併
    評價在內（最高法院108年度台上字第4405號、第4408號刑
    事判決意旨參照）。查被告2人就本案犯行，於本院審理時
    均坦承不諱，而依洗錢防制法第16條第2項規定：「犯前二
    條之罪，在偵查或審判中自白者，減輕其刑。」，故本案被
    告2人所犯洗錢防制法部分，依上開說明，均應減輕其刑，
    又被告2人本犯行，均係從一重論處三人以上共同詐欺取財
    罪，是渠等此部分想像競合輕罪得減刑部分，本院量刑時將
    併予審酌。　　
  ㈣刑罰裁量：
    爰以行為人之責任為基礎，審酌被告2人均正值青壯，竟不
    思循正途賺取報酬，而參加所屬三人以上之詐欺集團，並負
    責向取款車手收取詐得之款項，再轉交集團其他成員之工作
    ，不僅嚴重破壞社會秩序，造成他人之恐懼擔憂，更製造金
    流斷點，掩飾、隱匿詐欺犯罪不法所得去向，所為實有不該
    ，惟考量本件被告2人本案之角色及分工，尚非居核心之地
    位，且犯後均坦承犯行，態度尚可，並合於前開輕罪之自白
    減輕其刑事由，而得作為量刑之有利因子，復參酌本案被害
    人受詐騙金額所生之損害，被告獲取之犯罪所得及尚未能與
    被害人達成和解，復衡渠等教育程度、經濟（涉個人隱私，
    詳卷）、前科素行（詳卷附臺灣高等法院被告2人前案紀錄
    表）等一切情狀，分別量處如主文所示之刑。
四、沒收部分：
  ㈠按共同犯罪行為人之組織分工及不法所得，未必相同，特別
    是集團性或重大經濟、貪污犯罪，彼此間犯罪所得分配懸殊
    ，其分配較少甚或未受分配之人，如仍應就全部犯罪所得負
    連帶沒收之責，超過其個人所得之剝奪，無異代替其他犯罪
    參與者承擔刑罰，顯失公平。故共同犯罪，其所得之沒收，
    應就各人分得之數為之（最高法院104 年度第13次刑事庭會
    議決議、104 年度台上字第3935號判決意旨參照）。經查，
　  被告2人向真實姓名不詳之本案詐欺集團男性成員所收取向
    被害人詐得之款項，已交與「江俊德」，且被告許子承僅取
    得2000元油錢，被告謝易展未取得任何報酬等節，據渠等供
    陳在卷，是被告許子承本案實際取得而未扣案之犯罪所得，
    即為2000元，應依刑法第38條之1第1項前段、第3項規定宣
    告沒收被告許子承之犯罪所得2000元，另因無證據證明被告
    謝易展實際上已取得報酬，自無從宣告沒收被告謝易展之犯
    罪所得。
  ㈡另洗錢防制法第18條第1項前段固規定：「犯第14條之罪，其
    所移轉、變更、掩飾、隱匿、收受、取得、持有、使用之
    財物或財產上利益，沒收之」，但條文並無「不問屬於犯罪
    行為人與否」之要件（絕對義務沒收），當以屬於（按指實
    際管領）犯罪行為人者為限，始應（相對義務）沒收。查本
    案遭被告2人掩飾、隱匿去向與所在之詐欺所得（不含被告
    許子承所取得之報酬），已由渠等交與「江俊德」，則本案
    遭被告2人掩飾、隱匿去向與所在之詐欺所得，已不在渠等
    實際管領之中，自無從依上開規定諭知沒收，附此敘明。
　㈢另扣案之「請求暫緩執行凍結令申請書」，業經本案詐欺集
    團男性成員交與被害人，已屬被害人所有，爰不宣告沒收
據上論斷，應依刑事訴訟法第273條之1第1項、第284條之1 、第
299條第1項前段，判決如主文。
本案經檢察官張雅婷提起公訴，檢察官陳宗吟到庭執行職務。
中    華    民    國   111    年    11    月     29   日
                  刑事第五庭  法  官    陳銘珠
以上正本證明與原本無異。
如不服本判決應於收受送達後20日內向本院提出上訴書狀，並應
敘述具體理由；如未敘述上訴理由者，應於上訴期間屆滿後20日
內向本院補提理由書（均須按他造當事人之人數附繕本）「切勿
逕送上級法院」。
因疫情而遲誤不變期間，得向法院聲請回復原狀。
中　　華　　民　　國　　111 　年　　12　　月　　2 　　日
                              書記官    史華齡
附錄本案論罪科刑法條：
《洗錢防制法第14條》
有第二條各款所列洗錢行為者，處七年以下有期徒刑，併科新臺
幣五百萬元以下罰金。
前項之未遂犯罰之。
前二項情形，不得科以超過其特定犯罪所定最重本刑之刑。
《中華民國刑法第339條之4》
犯第339條詐欺罪而有下列情形之一者，處1年以上7年以下有期
徒刑，得併科1百萬元以下罰金：
一、冒用政府機關或公務員名義犯之。
二、三人以上共同犯之。
三、以廣播電視、電子通訊、網際網路或其他媒體等傳播工具，
    對公眾散布而犯之。
前項之未遂犯罰之。